---
title: "tarea"
output: html_document
date: "2025-09-10"
---

# Ejercicio 1

De acuerdo con un estudio de cierta universidad con relación a cierto tipo de especie animal, los machos sobreviven más que las hembras en invierno. Considere los siguientes datos sobre la sobrevivencia en el invierno de 100 machos y 100 hembras de esa especie animal:

```{r}
observados1 <- matrix(c(42, 33, 25,
                       40, 21, 39),
                     nrow = 3, byrow = FALSE,
                     dimnames = list(
                       Tiempo = c("Menos de 10 días", "De 10 a 20 días", "Más de 20 días"),
                       Sexo = c("Macho", "Hembra")
                     ))
filastotal = rowSums(observados1)
coltotal = colSums(observados1)
totalgeneral = sum(observados1)

esperados1 = outer(filastotal, coltotal,
                  FUN = function(f,c) f*c/totalgeneral)

chi_cuadrado1 = sum((observados1-esperados1)^2 / esperados1)

alpha = 0.05
gl1 = (nrow(observados1)-1) * (ncol(observados1)-1)
chi_tab1 = qchisq(1-alpha, df=gl1)
valor_p <- pchisq(chi_cuadrado1, df=gl1, lower.tail = FALSE)

rechazaH0 <- chi_cuadrado1 > chi_tab1

if (rechazaH0) {
  conclusion <- "Se rechaza H0: existen diferencias significativas en las proporciones de supervivencia según sexo."
} else {
  conclusion <- "No se rechaza H0: no hay evidencia suficiente para afirmar que las proporciones de supervivencia de la especie son distintas segun su sexo."
}
conclusion
print("p valor")
valor_p
chisq.test(observados1)

```

ㅤ

# Ejercicio 2

Se calificó una muestra de universidades según el número de doctores investigadores que tenían y según si éstos tenían o no un proyecto de trabajo social.\
La siguiente tabla contiene los números en cada categoría. Contraste, basándose en las universidades y el hecho de tener o no proyecto de trabajo social.

```{r}
observados <- matrix(c(13, 18, 32,
                       10, 12, 6),
                     nrow = 3, byrow = FALSE,
                     dimnames = list(
                       Doctores = c("Menos de 5", "Entre 5 y 8", "Más de 8"),
                       Proyecto = c("Con proyecto", "Sin proyecto")
                     ))

filas_total = rowSums(observados)
col_total = colSums(observados)
total_general = sum(observados)

esperados = outer(filas_total, col_total,
                  FUN = function(f,c) f*c/total_general)

chi_cuadrado = sum((observados-esperados)^2 / esperados)

alpha = 0.05
gl = (nrow(observados)-1) * (ncol(observados)-1)
chi_tab = qchisq(1-alpha, df=gl)
valor_p <- pchisq(chi_cuadrado, gl, lower.tail = FALSE)

rechaza_H0 <- chi_cuadrado > chi_tab

if (rechaza_H0) {
  conclusion <- "Se rechaza H0: hay suficiente evidencia estadística para afirmar que la existe una relación de dependencia entre el numero de doctores y el número de proyectos"
} else {
  conclusion <- "No se rechaza H0: no hay suficiente evidencia estadística para determinar una relación de dependencia entre nuúero de doctores y número de proyectos"
}
conclusion
print("p valor")
valor_p
chisq.test(observados)
```

ㅤ

# Ejercicio 3

Como parte de un determinado cuestionario, se preguntó a muestras aleatorias de estudiantes universitarios lo siguiente:\
*¿Se acuesta antes de las 10:00 p.m.?*\
Los resultados aparecen en la siguiente tabla.

```{r}
observados <- matrix(c(75, 121,
                       49, 169),
                     nrow = 2, byrow = FALSE,
                     dimnames = list(
                       Respuesta = c("Frecuentemente", "Nunca"),
                       Sexo = c("Hombres", "Mujeres")
                     ))

filas_total = rowSums(observados)
col_total = colSums(observados)
total_general = sum(observados)

esperados = outer(filas_total, col_total,
                  FUN = function(f,c) f*c/total_general)

chi_cuadrado = sum((observados-esperados)^2 / esperados)

alpha = 0.05
gl = (nrow(observados)-1) * (ncol(observados)-1)
chi_tab = qchisq(1-alpha, df=gl)
valor_p <- pchisq(chi_cuadrado, gl, lower.tail = FALSE)

rechaza_H0 <- chi_cuadrado > chi_tab

if (rechaza_H0) {
  conclusion <- "Se rechaza H0: existe relación entre el sexo y la hora de acostarse"
} else {
  conclusion <- "No se rechaza H0: no existe relación entre el sexo y la hora de acostarse"
}
conclusion
print("p valor")
valor_p
chisq.test(observados, correct = FALSE)
```

ㅤ

# Ejercicio 4

En un experimento para estudiar la dependencia entre los problemas de la vista y los hábitos de trabajar en el computador, se tomaron los siguientes datos de 180 personas.\
Pruebe la hipótesis de que los problemas visuales son independientes de los hábitos de trabajar en el computador. Utilice un nivel de significancia de 0,05.

```{r}
observados <- matrix(c(19, 26, 48,
                       30, 36, 21),
                     nrow = 2, byrow = TRUE,
                     dimnames = list(
                       Vista = c("Con problemas", "Sin problemas"),
                       Computador = c("Nunca", "A veces", "Siempre")
                     ))

filas_total = rowSums(observados)
col_total = colSums(observados)
total_general = sum(observados)

esperados = outer(filas_total, col_total,
                  FUN = function(f,c) f*c/total_general)

chi_cuadrado = sum((observados-esperados)^2 / esperados)

alpha = 0.05
gl = (nrow(observados)-1) * (ncol(observados)-1)
chi_tab = qchisq(1-alpha, df=gl)
valor_p <- pchisq(chi_cuadrado, gl, lower.tail = FALSE)

rechaza_H0 <- chi_cuadrado > chi_tab

if (rechaza_H0) {
  conclusion <- "Se rechaza H0: hay suficiente evidencia estadistica para afirmar que existe una dependencia entre el número de horas de exposición al computador y los problemas de la vista"
} else {
  conclusion <- "No se rechaza H0: no hay suficiente evidencia estadística para determinar una relación de dependencia entre el tiempo de exposición y los problemas de vista"
}
conclusion
print("p valor")
valor_p
chisq.test(observados)

```

ㅤ

# Ejercicio 5

Una muestra de 200 estudiantes universitarios se clasifica de acuerdo con el estrato y el número de hermanos (hembras y varones) que tienen.\
Pruebe la hipótesis, con un nivel de significancia de 0,05, de que el número de hermanos es independiente del estrato.

```{r}
observados <- matrix(c(12, 17, 10,
                       14, 37, 32,
                       19, 42, 17),
                     nrow = 3, byrow = TRUE,
                     dimnames = list(
                       Estrato = c("Bajo", "Medio", "Alto"),
                       Hermanos = c("0-1", "2-3", "Más de 3")
                     ))

filas_total = rowSums(observados)
col_total = colSums(observados)
total_general = sum(observados)

esperados = outer(filas_total, col_total,
                  FUN = function(f,c) f*c/total_general)

chi_cuadrado = sum((observados-esperados)^2 / esperados)

alpha = 0.05
gl = (nrow(observados)-1) * (ncol(observados)-1)
chi_tab = qchisq(1-alpha, df=gl)
valor_p <- pchisq(chi_cuadrado, gl, lower.tail = FALSE)

rechaza_H0 <- chi_cuadrado > chi_tab

if (rechaza_H0) {
  conclusion <- "Se rechaza H0: hay suficiente evidencia estadistica para determinar que existe una relación de dependencia entre el estrato y el número de hermanos"
} else {
  conclusion <- "No se rechaza H0: no hay suficiente evidencia estadística para determinar que existe dependencia entre el estrato y número de hermanos de los encuestados"
}
conclusion
print("p valor")
valor_p
chisq.test(observados)
```

­­­­ㅤ

# Ejercicio 6

El departamento de medicina de una universidad realiza un experimento para determinar el grado de alivio que proporcionan tres remedios para la fiebre.\
Cada remedio es tratado en 50 estudiantes y se registran los datos.\
Pruebe la hipótesis, con un nivel de significancia de 0,05, de que los tres remedios para la fiebre son igualmente efectivos.

```{r}
observados <- matrix(c(7, 9, 14,
                       11, 13, 9,
                       32, 28, 27),
                     nrow = 3, byrow = TRUE,
                     dimnames = list(
                       Alivio = c("Sin alivio", "Cierto alivio", "Alivio completo"),
                       Remedio = c("Remedio 1", "Remedio 2", "Remedio 3")
                     ))

filas_total = rowSums(observados)
col_total = colSums(observados)
total_general = sum(observados)

esperados = outer(filas_total, col_total,
                  FUN = function(f,c) f*c/total_general)

chi_cuadrado = sum((observados-esperados)^2 / esperados)

alpha = 0.05
gl = (nrow(observados)-1) * (ncol(observados)-1)
chi_tab = qchisq(1-alpha, df=gl)
valor_p <- pchisq(chi_cuadrado, gl, lower.tail = FALSE)

rechaza_H0 <- chi_cuadrado > chi_tab

if (rechaza_H0) {
  conclusion <- "Se rechaza H0: existen diferencias significativas en las proporciones de efectividad segun medicamento"
} else {
  conclusion <- "No se rechaza H0: no existen diferencias significativas entre las proporciones de efectividad segun medicamento"
}
conclusion
print("p valor")
valor_p
chisq.test(observados)
```
