---
title: "parcial"
output: html_document
date: "2025-08-26"
---

```{r setup, include=FALSE}
knitr::opts_chunk$set(echo = TRUE)
```

Invocamos las librerías y creamos el conjunto de datos

```{r}
library(tidyverse)
library(Amelia)
library(patchwork)


df <- data.frame(A= c(75, 78, 80, 82, 85, 88, 90, 92, 95, 98),   # Grupo A
                    B = c(68, 70, 72, 74, 76, 78, 80, NA, 84, 86),   # Grupo B
                    C = c(60, 63, 66, 69, 72, 75, 78, 81, 84, NA))   # Grupo C
```

Vemos las dimensiones de nuestro conjunto de datos

```{r}
dim(df)
```

Vemos los tipos de variable

```{r}
str(df)
```

Verificamos la existencia de valores atípicos

```{r}
df %>%
  summarise(across(everything(), ~ sum(is.na(.)), .names = "NA_{.col}"))

missmap(df)

A = na.omit(df$A)
B = na.omit(df$B)
C = na.omit(df$C)
```

```{r}
df %>% 
  summarise(
    n = sum(!is.na(A)),
    media = mean(A, na.rm = TRUE),
    ds = sd(A, na.rm = TRUE),
    mediana = median(A, na.rm = TRUE),
    minimo = min(A, na.rm = TRUE),
    maximo = max(A, na.rm = TRUE),
    Q1 = quantile(A, 0.25, na.rm = TRUE),
    Q3 = quantile(A, 0.75, na.rm = TRUE),
    IQR = IQR(A, na.rm = TRUE) 
  ) %>%
mutate(variable = "A")-> var_A

df %>% 
  summarise(
    n = sum(!is.na(B)),
    media = mean(B, na.rm = TRUE),
    ds = sd(B, na.rm = TRUE),
    mediana = median(B, na.rm = TRUE),
    minimo = min(B, na.rm = TRUE),
    maximo = max(B, na.rm = TRUE),
    Q1 = quantile(B, 0.25, na.rm = TRUE),
    Q3 = quantile(B, 0.75, na.rm = TRUE),
    IQR = IQR(B, na.rm = TRUE) 
  ) %>%
mutate(variable = "B")-> var_B

df %>% 
  summarise(
    n = sum(!is.na(C)),
    media = mean(C, na.rm = TRUE),
    ds = sd(C, na.rm = TRUE),
    mediana = median(C, na.rm = TRUE),
    minimo = min(C, na.rm = TRUE),
    maximo = max(C, na.rm = TRUE),
    Q1 = quantile(C, 0.25, na.rm = TRUE),
    Q3 = quantile(C, 0.75, na.rm = TRUE),
    IQR = IQR(C, na.rm = TRUE) 
  ) %>%
mutate(variable = "C")-> var_C

bind_rows(var_A, var_B, var_C) %>%
  select(variable, everything())
```

Hacemos una tabla resumen de las variables, incluyendo media, desviación estándar, mediana, mínimo, máximo, Q1, Q3, y rango intercuartílico. Al final, agrupamos las 3 variables en una sola tabla

```{r}
p1 <- df %>%
  ggplot(aes(x = "", y = A)) +
  geom_boxplot(fill = "#a6cee3", color = "#1f78b4", outlier.color = "red") +
  stat_summary(
    fun = mean,
    geom = "point",
    shape = 20,
    size = 3,
    color = "black"
  ) +
  labs(
    title = "Diagrama de cajas y bigotes de A",
    x = "",
    y = "A"
  ) +
  theme_bw()

p2 <- df %>%
  ggplot(aes(x = "", y = B)) +
  geom_boxplot(fill = "#a6cee3", color = "#1f78b4", outlier.color = "red") +
  stat_summary(
    fun = mean,
    geom = "point",
    shape = 20,
    size = 3,
    color = "black"
  ) +
  labs(
    title = "Diagrama de cajas y bigotes de B",
    x = "",
    y = "B"
  ) +
  theme_bw()

p3 <- df %>%
  ggplot(aes(x = "", y = C)) +
  geom_boxplot(fill = "#a6cee3", color = "#1f78b4", outlier.color = "red") +
  stat_summary(
    fun = mean,
    geom = "point",
    shape = 20,
    size = 3,
    color = "black"
  ) +
  labs(
    title = "Diagrama de cajas y bigotes de C",
    x = "",
    y = "C"
  ) +
  theme_bw()

p1+p2+p3
```

```{r}

```
